臺灣臺北地方法院民事判決
111年度訴字第4383號
原      告  王仁和  

訴訟代理人  邱正雄  
被      告  陳瓊子  

            黃啟倫  

            黃英哲  

            黃士豪  


上列當事人間請求不動產所有權移轉登記等事件，本院於民國11
1年10月20日言詞辯論終結，判決如下：
　　主　    文
原告先位之訴及其假執行之聲請均駁回。
被告陳瓊子應給付原告新臺幣壹佰萬元，及自民國一百一十一年
九月二十一日起至清償日止，按週年利率百分之五計算之利息。
訴訟費用由被告陳瓊子負擔。
    事實及理由
壹、程序事項
一、被告黃啟倫、黃英哲、黃士豪經合法通知未於言詞辯論期日
    到場，核無民事訴訟法第386條所列各款情形，爰依原告之
    聲請，由其一造辯論而為判決。
二、按訴狀送達後，原告不得將原訴變更或追加他訴，但減縮應
    受判決事項之聲明者，不在此限，民事訴訟法第255條第1項
    第3款分別定有明文。本件原告起訴時訴之聲明為：1.先位
    聲明：⑴被告應將坐落於新北市○○區○○○段○○○○○段000地號、
    面積2386平方公尺、權利範圍每人各27分之2，合計權利範
    圍27分之8（下稱系爭土地）移轉登記給原告。⑵願供擔保請
    准宣告假執行。2.備位聲明：被告應給付新臺幣（下同）10
    0萬元，及自民國105年1月21日起至清償日止，按週年利率5
    ％計算不當得利之利息給原告（見本院卷第11頁）。嗣於111
    年10月6日言詞辯論當庭就備位訴之聲明變更為：被告應給
    付100萬元，及自起訴狀繕本送達最後被告之翌日起至清償
    日止，按週年利率5％計算之利息（見本院卷第128頁），再
    於111年10月20日當庭就備位訴之聲明特定請求對象僅有被
    告陳瓊子，並變更聲明為：被告陳瓊子應給付100萬元，及
    自起訴狀繕本送達被告陳瓊子之翌日起至清償日止，按週年
    利率5％計算之利息（見本院卷第146頁），核原告上開所為
    屬減縮應受判決事項之聲明，揆諸前開規定，原告所為訴之
    變更，應予准許。
貳、實體事項：
一、原告主張：
  ㈠兩造曾於104年6月間，商定由被告就其共有之系爭土地以每
    坪7,000元出售給原告，原告已委請訴外人陳萬清於104年6
    月16日代為交付上開土地買賣頭期款，即現金100萬元給被
    告之代表人即被告陳瓊子收受。嗣經原告委請代理人即訴外
    人邱正雄與被告陳瓊子聯繫並約定於105年1月21日上午10時
    30分許至被告住處即新北市○○區○○路000巷00號簽訂買賣契
    約並收取全部過戶證件，然被告陳瓊子卻爽約。原告屢經促
    請被告辦理系爭土地之移轉登記，被告卻拒不配合，致原告
    迄今未能取得系爭土地之所有權，爰提起本件訴訟，並於先
    位之訴請求被告依兩造約定將系爭不動產移轉登記給原告；
    倘先位之訴為無理由，則備位之訴請求被告應將該頭期款10
    0萬元返還給原告等語。
  ㈡並聲明：1.先位聲明：⑴被告應將系爭土地移轉登記給原告。
    ⑵願供擔保請准宣告假執行。2.備位聲明：被告陳瓊子應給
    付100萬元，及自起訴狀繕本送達被告陳瓊子之翌日起至清
    償日止，按週年利率5％計算之利息。　 
二、被告則以：
　㈠被告陳瓊子：被告陳瓊子不認識原告，亦未曾向原告拿取100
    萬元，該100萬元係由陳萬清以100萬元要求被告陳瓊子將其
    對系爭土地之應有部分出賣給他人，並為該買主買受系爭土
    地之定金，但被告陳瓊子簽收該筆款項後，買主並未出面洽
    定契約，或提供任何契約文件給被告陳瓊子簽署，亦未表明
    該買主身分即為原告，故兩造間並未就系爭土地成立買賣契
    約；又該定金100萬元係由被告陳瓊子收受，並未轉交給被
    告陳瓊子之親子被告黃啟倫、黃英哲、黃士豪等語置辯。
　㈡被告黃啟倫、黃英哲、黃士豪經合法通知，未於言詞辯論期日到場，亦未提出書狀作任何聲明或陳述。
三、查被告4人於98年1月22日分別登記為系爭土地應有部分各27
    分之2之所有權人等情，有系爭土地登記謄本、異動索引在
    卷可稽（見本院卷第103至105、107至121頁），是此部分自
    堪信為真實。　　　 
四、原告主張其與被告業已就系爭土地成立買賣契約，自應由被
    告依該契約將系爭土地移轉登記給原告，或倘認為兩造間並
    未成立契約，被告陳瓊子亦依不當得利法律關係應將其代收
    之100萬元款項返還給原告等情；為被告所否認，並以前詞
    置辯。是本件之爭點為：㈠兩造間是否確已就系爭不動產成
    立買賣契約？㈡被告陳瓊子取得該100萬元是否為無法律上原
    因而受利益，致原告受損害？茲分別論述如下：
  ㈠兩造間是否確已就系爭不動產成立買賣契約？
　1.按當事人對於必要之點，意思表示不一致，其契約不成立，
    此觀民法第153條規定自明。又買賣契約之成立，固應以標
    的物及價金之意思表示一致為其「必要之點」，惟買賣預約
    ，亦非不得就標的物及價金之範圍先為擬定，作為將來訂立
    本約之張本，但不能因此即認買賣「本約」業已成立（最高
    法院61年台上字第964號判決意旨參照）；且契約有預約及
    本約之分，其因當事人由他方受有定金，依民法第248條規
    定，視為成立之契約，究為「本約」抑係「預約」，應依其
    情事解釋當事人之意思訂之，不得謂凡有定金之授受者，即
    概視為已成立本約（最高法院83年度台上字第462號判決意
    旨參照）。
　2.經查：
　　⑴原告主張被告陳瓊子既已收受100萬元款項，並該款項為頭
      期款，故兩造間就系爭土地已成立買賣契約等情，並提出
      被告陳瓊子曾簽寫「代收10000一百萬元整」之文字並簽
      名之單據為據（見本院卷第123頁）。查該單據為1格文便
      條紙，右方記載「茲有石碇鄉小格頭段中楒子腳小段1-1
      地號所有權人黃陳玉花、黃牡丹、李貢含笑計參人」、「
      伍佰參拾肆坪山坡地賣參佰柒拾伍萬元整」、「定金頭款
      ：新臺幣壹佰萬元正」、「第二款實收到新臺幣貳佰萬元
      正」、「中華民國104年6月16日」，並有代收人「李惠真
      」之簽名，而該單據左方則為被告陳瓊子曾簽寫「代收10
      000一百萬元整」之文字並簽名等情，又上述左、右方兩
      者無關等情，亦據原告自述在卷（見本院卷第129頁），
      並經本院勘驗確認右方文字為複印文字，左方為原本文件
      ，確有書寫時間上之差異等情，有本院勘驗筆錄可稽（見
      本院卷第129頁），是自難僅以原告提出之上述單據，遽
      認被告陳瓊子所代收之該100萬元款項即係被告陳瓊子就
      該單據右方記載之買賣條件與原告為意思合致。
　　⑵又被告陳瓊子雖陳稱：我和陳清萬有親戚關係但不熟，有
      天他來找我說系爭土地我大姊他們已經賣掉，我說哪有可
      能，他就拿了100萬元和自己寫的單子，叫我的部分也賣
      ，我當時覺得土地還沒分割怎麼就要賣掉，陳清萬說其他
      人的部分都已經賣了，我先拿100萬元給你等語（見本院
      卷第146頁），該情節核與原告主張係委由陳清萬將100萬
      元款項交給被告陳瓊子一節相符，並兩造亦清楚陳明當初
      兩造接洽談論系爭土地買賣事宜之對象確為陳清萬無誤（
      見本院卷第146頁）；然揆諸前開說明意旨，此情至多僅
      能證明原告曾委由陳清萬欲將頭期款之一部分作為定金，
      交給系爭土地共有人之一之被告陳瓊子，惟縱被告陳瓊子
      曾收受定金，亦難認已成立本約；又被告陳瓊子收受該10
      0萬元款項，縱係推定預約已成立，然該預約內容為何？
      經本院闡明請原告就此情節為舉證，原告亦僅陳明以上開
      單據為據（見本院卷第128頁），並無提出其他證據，是
      難認兩造間確有就系爭土地已達成買賣契約之預約或本約
      之意思合致。
　　⑶至原告提出其上記載買方為原告、賣方為被告4人，標的為
      系爭土地之買賣契約，然該契約簽名欄位僅有甲方即原告
      蓋印，乙方即被告4人均未蓋印等情，亦有該契約文件可
      憑（見本院卷第15至25頁），另原告提出其上記載茲收到
      買方王仁和先生委託陳清萬給付買賣價金100萬元等內容
      ，並於印製「立據人既賣方陳瓊子」文字之土地買賣價金
      給付收據，亦無被告陳瓊子或其他任何被告之簽名用印，
      亦有該收據可稽（見本院卷第27至29頁），是亦無從據之
      認定兩造間已就上述未經被告簽署之契約內容達成合意。
　3.從而，原告先位之訴主張兩造業已就系爭土地之買賣契約達
    成合意，並應由被告按該契約內容將系爭土地移轉登記給原
    告云云，自屬無據。
　㈡被告陳瓊子取得該100萬元是否為無法律上原因而受利益，致
    原告受損害？
　1.按無法律上之原因而受利益，致他人受損害者，應返還其利
    益，民法第179條前段定有明文。
　2.經查：
　　⑴前揭經被告陳瓊子簽收之單據上，確實僅有被告陳瓊子之
      簽名，並未經被告黃啟倫、黃英哲、黃士豪簽收，且被告
      陳瓊子亦自述「該100萬元我自己留著，沒有分給被告黃
      啟倫、黃英哲、黃士豪，他們3人都沒有參與」等語（見
      本院卷第146頁），可見原告委請陳清萬所交付之100萬元
      款項，係由被告陳瓊子1人所收受，並非由被告4人共同受
      領等情，是應認僅被告陳瓊子為該給付關係所生受利益之
      對象。
　　⑵又兩造間既未就系爭不動產成立預約或本約，被告陳瓊子
      收受上開100萬元款項，自屬無法律上原因而受利益，自
      應將該款項返還給原告，是揆諸首開規定，原告主張被告
      陳瓊子應依不當得利之法律關係給付100萬元給原告，自
      屬有據。
五、綜上所述，原告未能舉證證明兩造就系爭不動產已達成買賣
    本約或預約之合意；被告陳瓊子單獨受領之100萬元款項為
    無法律上原因而受利益，致原告受有損害。從而，原告先位
    之訴依其主張兩造間就系爭土地之買賣契約，請求被告將系
    爭土地移轉登記給原告，為無理由，應予駁回。至原告備位
    之訴依不當得利之法律關係，請求被告陳瓊子給付100萬元
    ，及自起訴狀繕本送達被告陳瓊子之翌日即111年9月21日（
    見本院卷第79頁送達回證）起至清償日止，按週年利率5％計
    算之利息，為有理由，應予准許。原告先位之訴既經駁回，
    其假執行之聲請亦失所依附，應併予駁回。
六、本件事證已臻明確，兩造其餘主張攻擊防禦方法，經本院斟
    酌後，認與判決結果不生影響，爰不予以一一論述，附此敘
    明。
七、本件原告雖備位之訴勝訴、先位之訴敗訴，惟原告先、備位
    之請求，均基於所主張兩造間就系爭土地之買賣契約成立與
    否所生，僅依不同之原因事實、法律評價為先、備位之聲明
    ，訴訟可得之利益為同一，則原告既就備位之訴獲全部勝訴
    之判決，本院認訴訟費用仍應由被告陳瓊子全部負擔為適當
    ，爰依職權酌定如主文第3項所示。
八、據上論結：本件原告先位之訴為無理由、備位之訴為有理由
    。依民事訴訟法第385條第1項前段、第79條，判決如主文。
中　　華　　民　　國　　111 　年　　10　　月　　31　　日
                   民事第七庭    法  官    陳彥君  
以上正本係照原本作成。
如對本判決上訴，須於判決送達後20日內向本院提出上訴狀。如
委任律師提起上訴者，應一併繳納上訴審裁判費。
中　　華　　民　　國　　111 　年　　10　　月　　31　　日
                                 書記官    吳昭誼